臺灣高等法院高雄分院刑事判決　　　　96年度上訴字第1372號
上　訴　人
即　被　告　甲○○
指定辯護人　本院公設辯護人　李佩娟
上列上訴人因詐欺等案件，不服臺灣高雄地方法院94年度訴字第
3628號中華民國96年5 月21日第一審判決（起訴案號：臺灣高雄
地方法院檢察署94年度偵字第1689號），提起上訴，本院判決如
下：
    主  文
原判決關於甲○○部分撤銷。
甲○○共同連續意圖為自己及第三人不法之所有，以詐術使人將
本人之物交付，處有期徒刑壹年陸月，減為有期徒刑玖月。
    事  實
一、甲○○係台灣電力股份有限公司輸變電工程處南區施工處（
    下稱台電公司南工處）土木檢驗員, 負責監督輸電管路工程
    之施作（監工）及檢驗等工作，為台電公司處理事務之人員
    。台電公司南工處於民國90年4 月間發包之「橋頭－梓官69
    KV線地下電纜管路工程及橋頭S/S69KV 梓官二路增設工程」
    （內含詳細工程名稱如附表所示；下稱本件工程）, 由高
    營造有限公司（下稱高公司, 負責人為郭宗宏）以新台幣
    （下同）4698萬元得標, 並委託乙○○負責該工程之實際施
    作暨現場管理之人；甲○○則受指派負責該工程之監工及檢
    驗工作，應依據台電公司之「工作說明表」, 執行派定工作
    包括執行發包工程契約圖說規範規定事項、填報工程施工紀
    錄、日報、檢驗表及辦理工程結算、驗收、移送接管工務等
    , 並依台電公司與高公司訂立之工程採購承攬契約（下稱
    本件契約）所附之工程數量表A 說明第4 條規定辦理承包廠
    商工程部分款之估驗、複核事宜。依本件契約約定，該工程
    應埋設之「1.8MφR.C 管擋土段」（俗稱簡易推管, 以下簡
    稱擋土段，係水泥成形，依契約價格為每平方公尺17755.10
    元）計有9 處, 詎乙○○（已經原審判決確定）為節省該項
    成本，以施工困難為由，要求甲○○將其中7 處以一般管路
    經過而免以擋土段方式施作, 而甲○○係台電公司南工處之
    現場監工，依規定應事先簽請上級核准後，始能同意廠商變
    更施工之方式，詎其竟與乙○○共同基於意圖為自己及高
    公司不法所有及行使業務上登載不實文書之概括犯意聯絡，
    擅自同意乙○○變更，除原設計圖第6 處（即0K＋986.5M）
    已變更為機械推管，另行計價，及第3 處確依設計圖施作外
    ，其餘第1 、2 、4 、5 、7 、8 、9 共7 處總計22.5公尺
    擋土段均不予施作（M11_M 1-2 人孔間1 處5 公尺、M 2-2_
    M2-3人孔間1 處2.5 公尺、M 2-6_M 2-7 人孔間1 處2.5 公
    尺,M1-3_M 2-1 人孔間1 處5 公尺、M 2-5_M 2-6 人孔間2
    處各2.5 公尺、M 2-3_M 2- 4人孔間1 處2.5 公尺，詳如附
    表）。甲○○與乙○○並共同基於業務上登載不實之概括犯
    意, 由乙○○連續於91年4 月29日、5 月29日、6 月27日、
    8 月15日請領第3 次（記載完成5 公尺）、第4 次（記載完
    成10公尺，連前期共完成15公尺）、第5 次（記載完成10公
    尺，連前期共完成25公尺）、第6 次（記載完成2.5 公尺，
    連前期共完成27.5公尺）估驗款時, 將不實之擋土段施工數
    量，登載於其業務上製作上「工程實作數量表」後持以行使
    ，並填具「工程部分款請付卡」向台電公司申請核付工程部
    分款（依據本件契約「工程數量表A 說明」第4 條工程部分
    款之估驗規定, 部分款經台電公司檢驗員複核無誤後辦理）
    ，再由甲○○依據乙○○所作不實「工程實作數量表」上登
    載之工程費, 於第3 次、第4 次、第5 次、第6 次工程部分
    款核付書複核通過（原應由甲○○在核付書內填具之「已完
    工金額」欄均由乙○○事先代為填寫完畢）, 並提交會計等
    相關部門，而依設計圖數量核付應施工部分工程款合計287
    萬8330元。惟因實作金額僅211 萬1137元, 合計共為乙○○
    及高公司詐得不法所得為76萬7193元（各次減少施作之長
    度及不法所得，詳如附表所示），並損及台電公司審核監工
    、檢驗程序之正確（依本件契約第9 條規定, 倘發現廠商所
    做工程有不符圖說或標準之處, 得通知廠商改正或拆除重作
    , 並得以扣減工程款或停工處理）。迨至92年2 月25日, 台
    電公司南工處政風人員會同品質課人員及甲○○、乙○○等
    人, 在依合約規定應以擋土段方式施作之現場進行M 2-2_M
    2-3 人孔間開挖, 發現高公司未依合約規定以擋土段方式
    施作, 乙○○當場承認其他擋土段亦未埋設, 台電公司南工
    處始悉上情, 並於同年9 月3 日發函高公司計扣罰款153
    萬4386元。
二、案經法務部調查局高雄市調查處報請臺灣高雄地方法院檢察
    署檢察官偵查起訴。
    理  由
壹、證據能力方面：
一、按被告以外之人於審判外之言詞或書面陳述，除法律有規定
    者外，不得作為證據，刑事訴訟法第159 條第1 項定有明文
    ；又被告以外之人於偵查中向檢察官所為之陳述，除顯有不
    可信之情況者外，得為證據，同法第159 條之1 第2 項亦有
    明文。經查：證人翁志松於偵查中所為陳述，業依證人之地
    位具結，且無顯不可信之情況，依上開說明，該證人於偵查
    中所為陳述，具證據能力；惟證人於警詢所為陳述，屬傳聞
    證據，不具證據能力。
二、又共同被告，係為訴訟經濟等原因，由檢察官或自訴人合併
    或追加起訴，或由法院合併審判所形成，其間各別被告及犯
    罪事實係獨立存在，各被告對於其他共同被告之案件而言，
    為被告以外之人，具證人之適格，應依人證之調查程序傳喚
    該共同被告或共犯到場，命其立於證人之地位而為陳述；本
    件被告甲○○與共同被告乙○○雖同列為被告，惟各有獨立
    之犯罪事實，2 人相互間，係屬於證人之地位，如欲以其中
    1 人之陳述作為另1 人犯罪之證據，即應命其立於證人之地
    位而為陳述，始具證據能力。經查證人即共同被告乙○○於
    檢察官偵查中所為之陳述，因未依證人之地位依法具結，揆
    諸前揭說明，亦不具證據能力。
三、按被告以外之人於檢察事務官、司法警察官或司法警察調查
    中所為之陳述，與審判中不符時，其先前之陳述具有較可信
    之特別情況，且為證明犯罪事實存否所必要者，得為證據。
    刑事訴訟法第159 條之2 定有明文。查證人乙○○於調查處
    調查時所為之陳述，與其於本院審理中具結後所為之陳述，
    就「本件工程依規定擋土段應在排水箱涵施工完成後，才進
    行施工，以潛挖方式，自排水箱涵下方通過，施作完成後回
    填土方前，應請監工甲○○到場一起會點及立黑板（標示施
    工位置及項目）、箱尺（標示深度）進行拍照，但有時甲○
    ○沒空，會要伊先拍照，但本件工程並未會點，且僅有依合
    約設計圖施作一處」等情，均屬相符，此部分乙○○之陳述
    應以其於本院審理中之證言為有證據能力，其於調查局調查
    中之陳述為無證據能力。惟就關於「拍照時，是否被告甲○
    ○要在場一起去拍照」一節，其於調查局調查中證稱：「照
    合約規定，甲○○應到現場會點及監督廠商拍照，至於他為
    什麼會在沒有會點及監督廠商拍照情形下同意估驗請款，我
    不清楚。」（見93年度他字第2198號偵查卷第14頁）等語，
    嗣於本院審理中則證稱：「拍照規定有2 部分，1 部分是施
    工會點，但如果是一般施工照片就不用在場。」，「這件不
    是施工會點項目，所以不用會同甲○○。」云云（見本院96
    年10月11日審判筆錄），其證述前後不符，本院以：被告既
    陳述「施作完成後回填土方前，應請監工甲○○到場一起會
    點及立黑板」，既已陳明應一起會點，豈有事後再翻覆之理
    ？且依照台電公司輸變電工程處之「地下電纜土木工程施工
    說明書細則」之(三)工程照相及紀錄2.部分，即規定「工程拍
    照時，應以黑板註明人孔（涵洞以每施工段）孔號及管路位
    置，設計深度與實挖深度，並立箱尺標示開挖深度，此項工
    作乙方（即施工公司）應派熟練人員負責辦理（含照相及所
    需設備），照相時並應通知甲方（台電公司）檢驗員會同」
    （見93年度他字第2198號偵查卷第48頁），而本件應埋設之
    「1.8MφR.C 管擋土段」（俗稱簡易推管）其價值為每平方
    公尺17755.10元，此有請領工程款之實作數量表可參，其價
    值非輕，且關係施工安全，豈有不是施工會點項目之可能？
    足見此部分應以其於調查局調查中所為之證述為可採，依上
    開規定，其先前之陳述具有較可信之特別情況，且為證明犯
    罪事實存否所必要，為有證據能力。又其於調查局調查中證
    稱：「該處有拍照，其餘7 處均未實際施作」，「請領第3
    、4 、5 次工程部份款所附照片均係使用實際施件部分以為
    充數，如此作之原因係施工困難，成本增加，為了順利領得
    款項，才偽填不實數量於『工程實作數量表』，申請估驗及
    請款」等語，因此部分乙○○於本院審理中並未敘及，亦應
    認係其於司法警察調查中所為之陳述，與審判中不符之情形
    ，且其於調查局調查中所為之證述為可採，依上開規定，其
    先前之陳述具有較可信之特別情況，且為證明犯罪事實存否
    所必要，亦有證據能力。
四、其餘本判決所引用據以認定被告甲○○犯罪存否之證據，經
    審判長提示並告以要旨後，檢察官、被告及其辯護人均知該
    言詞或書面陳述係審判外之證據，惟均未於言詞辯論終結前
    表示異議，本院審酌上開證據作成過程並無不適當之情形，
    又對於被告涉案之事實具有相當之關聯性，依刑事訴訟法第
    159條之5第2項之規定具有證據能力。
貳、實體方面
一、公務員概念之變動
(一)、按被告甲○○行為後，刑法部分條文業於94年2 月2 日修正
    公布，並自95年7 月1 日施行。新刑法第10條第2 項有關公
    務員之定義，為避免因具有公務員身分，未區別其從事職務
    之種類，即課予刑事責任，而有不當擴大刑罰權之情形，乃
    對公務員之範圍加以減縮。依該新修正之規定，關於公務員
    之定義分為三種類型：一為依法令服務於國家、地方自治團
    體所屬機關而具有法定職務權限者；二為其他依法令從事於
    公共事務，而具有法定職務權限者；三為受國家、地方自治
    團體所屬機關依法委託，從事與委託機關權限有關之公共事
    務者。其中第一種類型所謂「國家、地方自治團體所屬機關
    」，係指執行國家或地方地治團體「公權力」之行政機關及
    其他公務機關而言。至國家或地方自治團體所設置之獨立組
    識體，除行政機關及其他公務機關以外，尚有公立學校、公
    立醫院及公營事業機構。而公立學校、公立醫院，雖為國家
    或地方自治團體所屬機關，惟並非依法行使公權力之中央或
    地方機關；至公營事業機構，所從事者，大多屬行政營利行
    為，在行政法上並未將其列為行政機關之範疇，且亦非依法
    行使「公權力」之中央或地方機關。第二種所謂依法令從事
    於公共事務，而具有法定職務權限之人員，其所謂「公共事
    務」，不問其為國家或地方之事務，惟以涉及有關公權力行
    使之事項為限。此類人員雖未服務於公務機關，原非一般觀
    念之公務員，惟依法令負有一定公共事務之處理權限，自應
    以涉及有關公權力行使之事項為限，始能令其負有特別服從
    義務。而所謂涉及有關公權力行使之事項，凡公務員代表國
    家行使權利之行為，而與國家之權力作用有關者，均屬之，
    故國家公行政之行為，除私經濟作用之私法行為外，均屬於
    公權力之範圍。
(二)、又查所謂「公務員」，在主體的要件上，限於服務於國家、
    地方自治團體所屬機關的公務人員，或者是依法令從事於公
    共事務而具有法定職務權限者，或是受機關委託而從事與委
    託機關權限有關之公共事務者。在事務的要件上，除了服務
    於國家或地方自治團體所屬機關之人員外，則必須是從事於
    公共事務者，而所謂公共事務必須係關於公權力行為，私經
    濟行為並不包含在內；簡言之，修法後刑法關於公務員概念
    之範圍，僅限縮於「與公共事務及公權力之行使相關之人員
    」（新刑法第10條第2 項修正理由、臺灣高等法院暨所屬法
    院95年6 月因應新修正刑法施行座談會提案第26號研討結果
    參照）。
(三)、本件被告甲○○行為時，台電公司為公營事業機構，被告在
    內任職，自屬舊法規定依據法令從事於公務之人員；惟被告
    所從事之監督輸電管路工程之施作（監工）及檢驗等工作，
    並非執行或處理政府公務，應認非關國家權力實質運作。又
    台電公司所營業務，雖以電業法之規定為法源依據，而與電
    力供應之公共事務有關，然據證人即台電公司線路設計員高
    豐敏證稱，簡易推管之目的在於施工時防止土石塌坍，維護
    施工人員安全，與輸電品質無關（詳原審法院卷第321-322
    頁），顯然被告就本件工程應執行之職務，尚不具公共事務
    之性質。依此說明，依上述修正後刑法關於公務員概念之規
    定，其於95年7 月1 日之後，並不具有刑法所稱之公務員身
    分，自非屬貪污治罪條例第4 條第1 項所規範之犯罪主體，
    亦無貪污治罪條例及刑法瀆職罪章之適用。申言之，裁判時
    法因犯罪構成要件限縮，於修正限縮後，其行為不罰者，即
    屬犯罪後已廢止其刑罰，應依刑事訴訟法第302 條第4 款「
    犯罪後法律已廢止其刑罰」的規定，諭知免訴判決；惟若其
    行為另構成其他罪名時，且經起訴，亦不能置而不論，如起
    訴之事實，因特別法與普通法之關係，而適用特別法規定處
    斷，茲因特別法之犯罪構成要件限縮後，已無法再依特別法
    處斷，亦無特別法與普通法之關係，即應依原來普通法之規
    定處斷。亦即，應依修正後刑法第2 條第1 項規定，適用最
    有利於行為人的法律。故本件關於被告甲○○部分，其原被
    訴對主管事務直接圖利、公務登載不實等基本犯罪事實，如
    成立其他犯罪，仍應由本院為實體審認，如認應成立背信、
    詐欺、業務登載不實文書等罪名時，仍應變更起訴法條後予
    以適用，合先敘明。
二、公文書之問題：
    按刑法第213 條之公務員登載不實罪，其行為主體係以就職
    務上所掌之公文書具登載權之公務員為限，而刑法第215 條
    之業務上文書登載不實罪，其行為主體亦以從事業務而就其
    業務上之文書具登載權之人為限；本件初驗報告、驗收紀錄
    、工程驗收報告書，均屬被告甲○○職務上應簽核之文書，
    其對之均有登載修改、審核之權限，是以，依修正前刑法之
    規定，上開文書均屬被告職務上所掌之公文書；惟刑法修正
    後，被告既已不具刑法上公務員之身分，上開文書亦非公務
    員職務上製作之公文書，則上開文書，應認係渠等業務上作
    成之文書，應無疑義。
三、訊據被告甲○○矢口否認有何詐欺及業務上文書登載不實犯
    行，辯稱：完工後，工程有經過試通，表示管路均已作好，
    而管路均埋在地下，祗能依照竣工相片判斷，本件係因其疏
    失未注意廠商所附照片有異所致，並非故意等語。
四、經查：
  (一)證人翁志松於檢察官偵查中及原審審理中證稱：案發時伊在
    台電擔任助理檢驗員，為外包公司的員工，由站長指派工作
    ，曾參與一處簡易推管協助檢驗，確實位置已不記得，另有
    一段接近簡易推管，因開挖的深度不足，水溝也已破壞掉，
    當時伊懷疑不是用簡易推管施工，曾向高公司現場主任提
    出質疑，該人並非乙○○，他們提到要直接開挖破壞水溝，
    埋好管線之後恢復舊有，亦即會先破壞掉涵管再重做，但依
    照設計圖是要用潛降式，當天伊趕著上課，前往上課前有以
    電話告訴甲○○此事，其表示正往現場的途中，如果水溝破
    壞掉，會提出設計變更，後面的情形伊則不清楚，但嗣後此
    處附近有經台電人員開挖發現未施作簡易推管；工程日報表
    應由監工即甲○○製作，但他經常不在，有些資料站長要伊
    幫忙補齊，有簽名或蓋章，但仍須監工核章，該日報表是內
    部的紀錄，請款時不需檢附，包商請領估驗款時須附施工照
    片，監工要負責核對照片還有請款數量，至於以破壞水溝開
    挖或以簡易推管施工與管線有何關係則屬於設計方面問題，
    伊不瞭解等語（詳94偵1689號卷第21-22 頁、原審法院卷第
    129-136 頁）。證人翁志松僅係外包公司人員，協助檢驗工
    作，既能查知工程有異，並告知監工即被告甲○○，本件工
    程有未依設計圖施工情形，被告甲○○身為監工，本應依其
    職責採取必要措施，何能諉為不知。
  (二)證人即台電公司南區施工處檢驗員柳順農於原審審理中亦證
    稱：伊為檢驗站領班，就本件工程查驗報告數量部分有作檢
    查、確認，請款單、日報表上也有蓋章，請款時附有照片，
    會針對照片核對，照片內相關地形、地貌相符的機會不大；
    通常照相時檢驗員在場的機會較多，因檢驗員負責現場品質
    監督，及注意有無公安問題必須提醒承包商，以防止公安事
    故，依其職責本需仔細，施作簡易推管時，如檢驗員不在場
    ，承包商會以白板註明區段，檢驗員應指示承包商作嚴謹的
    註明，作為日後核付之依據；通常拍照時，地形、地貌相符
    的機會不大，且簡易推管內裝配的管線或纏的鐵絲，均要注
    意看數量是否相符，如果照片不對要請施工人員重拍；本案
    中第3 、4 、5 、6 工程部份款核付書所附施工照片可看出
    4 次請款均有做簡易推管，（經原審法院提示台電公司請領
    估驗款所附之資料《見外放證物》）惟第4 次工程部分款所
    附簡易推管照片與第5 次工程部分款之照片，因照片左側下
    方均有混凝土塊，伊認為施工地點很相似等語（詳原審法院
    卷第327-330 頁）。查被告甲○○為本工程之監工及檢驗人
    員，本應克盡職責到場監督工程品質，覈實注意施工材料數
    量，且據上開證人所述，自檢附之施工照片即可見其端倪，
    以被告之專業常識及經驗而論，應無疏於注意承包商缺失之
    可能，亦堪認定。
  (三)又證人乙○○於本院審理中自承：「本件工程依規定擋土段
    應在排水箱涵施工完成後，才進行施工，以潛挖方式，自排
    水箱涵下方通過，施作完成後回填土方前，應請監工甲○○
    到場一起會點及立黑板（標示施工位置及項目）、箱尺（標
    示深度）進行拍照，但有時甲○○沒空，會要伊先拍照，但
    本件工程並未會點，且僅有依合約設計圖施作1處（位置：
    OK+ 212.2M、位於M1-3-M2-1人孔間）5公尺」，「有一部分
    工程款M1等人孔間水箱管，這部分工程因為施工困難，沒有
    辦法依照推管工作，有事先跟被告甲○○講過。」（詳本院
    96年10月11日審判筆錄），並於調查局調查中證稱：「該處
    有拍照，其餘7處均未實際施作」，「請領第3、4、5次工程
    部份款所附照片均係使用實際施件部分以為充數，如此作之
    原因係施工困難，成本增加，為了順利領得款項，才偽填不
    實數量於『工程實作數量表』，申請估驗及請款」等語（詳
    見93年度他字第2198號偵查卷第14、15頁）。證人上揭證述
    關於監工應執行之工作項目與證人柳順農證述內容相符，而
    本件工程計有8 處應以簡易推管施作，惟其中有7 處未依規
    定施工，且其後均以同一處已施工之照片矇混申請估驗及請
    款，復為被告甲○○所不爭執。
  (四)按：證人乙○○於本院審理中證稱：「現場檢驗員於施工
    時都要在場」；且台電公司輸變電工程處之「地下電纜土
    木工都要在場」，且台電公司輸變電工程處之「地下電纜土
    木工程施工說明書細則」之(三)工程照相及紀錄2.部分，即規
    定「工程拍照時，應以黑板註明人孔（涵洞以每施工段）孔
    號及管路位置，設計深度與實挖深度，並立箱尺標示開挖深
    度，此項工作乙方（即施工公司）應派熟練人員負責辦理（
    含照相及所需設備），照相時並應通知甲方（台電公司）檢
    驗員會同」，即規定於照相時均應會同檢驗員到場，此為被
    告所明知；又簡易推管即擋土段之施工困難，並非短時間
    即可完成，被告既為土木檢驗員，專門負責檢驗工作，又有
    證人翁志松為其助理檢驗員，應有足夠之時間至現場會同並
    負責監工是否有偷工減料之情形，此一到現場即可明瞭；且
    被告甲○○於調查局調查中亦自承：本件工程承包廠商辦
    理請領工程估驗款，要填製「部份款核付書（含請付卡）」
    、「工程實作數量表」及工程施作照片，由伊依據試通報告
    或會點紀錄、施工照片，核對實際施作情形後製作「工程部
    份款核付前檢驗員查驗報告」，連同「部份款核付書」等資
    料呈報工務段主管核章後，再送會計單位據以核發工程款，
    其中位於M1-1-M　　1-2 人孔間之工程，在茂松公司門口有
    一排水箱涵，依合約　應依推管方式施作，因施工困難，伊
    同意承包商以一般管路施工，工程施作期間，因影響茂松公
    司及緊鄰之燁輝鋼鐵車輛進入，頻向承包商抗議，承包商施
    作多次均無法完成，故伊同意承包商以一般管路經過，惟依
    規定須簽請上級核准，才能變更施工方式，伊為了減少麻煩
    ，於承包商辦理申請工程之估驗款時，未要求扣款，仍予核
    發工程估驗款等語（詳93他2198號卷第8-10頁）。被告甲○
    ○既知承包商請領工程款應具相關文件，及伊應審核之範圍
    ，且施工期間確有改變施工方式情事，竟未協助承包商簽請
    變更設計，亦未依規定扣款，反依承包商填具之不實施作數
    量核可請款數額；綜上所述，足見被告甲○○身為監工及檢
    驗人員，不惟未依規定參與會點及拍照，且於審核請款文件
    時竟亦未能發現異狀，任由被告乙○○以不實之施工紀錄及
    虛假之施工照片，作為請款之依據；其執行職務之輕忽，實
    令人匪夷所思，顯然其與證人乙○○之間，應有業務上登載
    不實以及詐欺取財之犯意聯絡，方有此種可能而矇混過關。
  (五)又台電公司相關人員會於92年2 月25日，會同被告甲○○至
    第4 處擋土段0K＋713.1M（M2-2～M2-3）開挖抽驗之結果，
    該處確未埋設擋土段，有抽驗報告在卷可參（詳93他2198號
    卷第45頁）；而高公司因減作7 處簡易推管，依不實之施
    作數量以第3 、4 、5 、6 工程部份款核付書，連續請領得
    台電公司撥付之工程款合計767193元，亦有台電公司南工處
    93年3 月3 0 日輸南政字第9303-0709Y號函及附件計算方式
    在卷可證（詳93他2198號卷第100-102 頁）。
  (六)此外，復有本件工程採購承攬契約、工程委任管理約定書、
    （詳93他2198號卷第43、26頁）、工程日報表、第3 、4 、
    5 、6 次工程部份款核付書（含請付卡）、核付前檢驗員查
    驗報告、實作數量表（詳93他2198號卷第37-42 、49-98 頁
    、本院卷第152-304 頁）在卷可佐。
  (七)綜上所述，被告甲○○所辯，顯係卸責之詞，不足採信，其
    行使業務上登載不實文書及詐欺取財之犯行，堪以認定。
五、論罪科刑方面：
  (一)按行為後法律有變更者，適用行為時之法律，但行為後之法
    律有利於行為人者，適用最有利於行為人之法律，刑法第2
    條第1 項定有明文。經查，本件被告行為後，若干法律已有
    變更，分述如下：
  (1)本件被告所涉刑法第339 條第1 項詐欺罪、第216 條、第21
    5 條行使業務上登載不實文書罪，其法定罰金刑，依刑法施
    行法第1 之1 條之規定，罰金以新台幣為單位，數額應提高
    30倍。與修正前之罰金以銀元為單位，適用罰金罰鍰提高標
    準條例之結果應提高10倍者，結論並無不同，並無不利之情
    形，依修正後刑法第2 條第1 項前段之規定，應適用行為時
    之規定。而刑法第33條第5 款關於罰金刑之規定，修正前規
    定：「罰金：1 元（銀元）以上」，並依現行法規所定貨幣
    單位折算新臺幣條例規定，以銀元1 元折算新臺幣3 元，修
    正後則規定：「罰金：新臺幣1000元以上，以百元計算之」
    ，顯然修正後該條所定罰金刑最低數額，較修正前提高，自
    以修正前刑法第33條第5 款規定有利於被告。
  (2)被告行為後，95年7 月1 日修正施行之新刑法，業已刪除第
    55條牽連犯及第56條關於連續犯之規定，而被告於案發時所
    為詐欺及行使業務上登載不實之犯行，如依修正前之牽連犯
    規定，僅從一重罪處斷，倘依新法則應數罪分別論斷而併罰
    ；又案發時所為數次詐欺及業務上登載不實之犯行，如依修
    正前之連續犯規定係論以一罪，僅得加重其刑至二分之一，
    如依新法則應數罪分別論斷而併罰，其刑度較依連續犯規定
    論以一罪之結果為重，是以舊法對被告較有利，應依刑法第
    2 條第1 項前段規定適用舊法之規定。
  (3)被告行為後，刑法第28條關於共犯部分，修正前刑法第28條
    原規定：「2 人以上共同實施犯罪之行為者，皆為正犯」，
    修正後則為「2 人以上共同實行犯罪之行為者，皆為正犯」
    ，將舊法之「實施」修正為「實行」。原「實施」之概念，
    包含陰謀、預備、著手及實行等階段之行為，修正後僅共同
    實行犯罪行為始成立共同正犯。是新法共同正犯之範圍已有
    限縮，排除陰謀犯、預備犯之共同正犯。新舊法就共同正犯
    之範圍既因此而有變動，自屬犯罪後法律有變更，而非僅屬
    純文字修正，應有新舊法比較適用之問題，比較修正前，後
    之規定，以修正後之規定較有利於被告。
  (4)綜合比較上開罰金最低額、牽連犯及連續犯、共犯等規定之
    結果，對於被告而言，以行為時之法律規定較有利，自應全
    部適用修正前之規定。
  (二)核被告甲○○所為，係犯刑法第339 條第1 項詐欺罪及同法
    第216 條、第215 條行使業務上登載不實文書罪。（按刑法
    之背信罪，為一般違背任務之犯罪，若為他人處理事務，意
    圖為自己或第三人不法之所有，以詐術使他人交付財物者，
    應成立詐欺罪，不能論以背信罪，最高法院63年台上字第29
    2 號判例可供參考。本件被告甲○○利用掌管業務上文書機
    會，將不實之施工紀錄提出行使，詐得未施作工程之工程款
    ，即應論以詐欺罪，無庸再援用背信之法條論處）。檢察官
    原認被告甲○○係犯貪污治罪條例第6 條第4 款之罪及刑法
    第213 條之公務上登載不實文書罪，惟因公務員相關規定修
    正，被告已不具公務員身分，然其詐得財物及行使業務上登
    載不實文書之行為仍成立刑法詐欺及業務登載不實文書罪，
    且因社會基本事實同一，在刑法修正後，現行法律就公務員
    圖利、行使公務員登載不實文書行為仍予處罰，僅因個案在
    刑法公務員規定修正後已無此開身分，並經本院當庭依法告
    知被告可能涉犯普通刑法罪名，故起訴法條應予變更。又被
    告甲○○所從事之事務，並未直接或間接涉及採購業務，則
    被告非依政府採購法規定承辦、監辦採購人員已明，其未涉
    及公權力行使，非屬依法令從事於公共事務，而具有法定職
    務權限之人，非屬刑法第10條第2 項所稱之公務員亦無疑義
    。被告甲○○與已判決確定之同案被告乙○○就上開犯行，
    有犯意之聯絡及行為之分擔，均為共同正犯。被告所犯業務
    登載不實文書之低度行為，應為其行使業務登載不實文書之
    高度行為所吸收，不另論罪。被告甲○○先後多次行使業務
    登載不實文書及詐欺取財犯行，均時間緊接，方法相同，觸
    犯構成要件相同之罪名，顯係各基於概括之犯意而為之，為
    連續犯，均應依95年7 月1 日修正施行前刑法第56條之規定
    論以1 罪，並均依法加重其刑。又其係以行使業務上登載不
    實文書之方法，使台電公司陷於錯誤而撥付工程款，其所犯
    上開詐欺取財及行使業務登載不實文書罪間，有方法、結果
    之牽連關係，應依95年7 月1 日修正施行前刑法第55條規定
    ，從一重之詐欺取財罪處斷。又中華民國九十六年罪犯減刑
    條例已經總統於96年7 月4 日公布，自96年7 月16日施行，
    被告犯罪時間在中華民國96年4 月24日以前，所犯之罪，合
    於減刑條件，應依該條例第2 條第1 項第3 款規定，減輕其
    宣告刑2 分之1 。
六、原審據以論罪科刑，固非無見。惟中華民國九十六年罪犯減
    刑條例已經總統於96年7 月4 日公布，自96年7 月16日施行
    ，原判決就此部分未及審酌，自有未洽。被告甲○○上訴意
    旨，仍執前詞，否認犯罪，指摘原判決不當，雖無理由，但
    原判決既有上開可議之處，自仍應由本院將原判決關於被告
    甲○○部分撤銷改判。爰審酌被告甲○○任職於國營事業，
    未能兢兢業業，謹守本分，竟利用工作之便，圖謀他人不法
    利益，足生損害於台電公司之利益，所為誠屬不該，且其犯
    罪後未能坦承犯行，態度非佳等一切情狀，仍依原審，量處
    有期徒刑1 年6 月，再依中華民國九十六年罪犯減刑條例規
    定減其宣告刑為有期徒刑9 月。
七、原判決關於乙○○部分，已經原審判決確定。
據上論結，應依刑事訴訟法第369 條第1 項前段、第364 條、第
299 條第1 項前段、第300 條，刑法第2 條第1 項、第28條、第
216 條、第215 條、第339 條第1 項，修正前刑法第55條、第56
條，刑法施行法第1 條之1 ，中華民國九十六年罪犯減刑條例第
2 條第1 項第3 款、第7 條，判決如主文。
本案經檢察官林應華到庭執行職務。
中　　華　　民　　國　　96　　年　　10　　月　　18　　日
                  刑事第五庭    審判長法  官  曾永宗
                                      法  官  王伯文
                                      法  官  任森銓
以上正本證明與原本無異。
本判決被告不得上訴。
檢察官如認本件係犯貪污治罪條例第6 條第4 款之罪及刑法第21
3 條之公務上登載不實文書罪而不服本判決，應於判決送達後10
日內向本院提出上訴狀，其未敘述理由者並應於提出上訴狀後10
日內向本院補提理由書（應附繕本）。
中　　華　　民　　國　　96　　年　　10　　月　　18　　日
　　　　　　　　　　　　　　　　　　　書記官  廖素珍
附錄本件判決論罪科刑法條：
刑法第216 條
行使第210 條至第215 條之文書者，依偽造、變造文書或登載不
實事項或使登載不實事項之規定處斷。
刑法第215 條
從事業務之人，明知為不實之事項，而登載於其業務上作成之文
書，足以生損害於公眾或他人者，處3 年以下有期徒刑、拘役或
5 百元以下罰金。
中華民國刑法第339條
意圖為自己或第三人不法之所有，以詐術使人將本人或第三人之
物交付者，處5 年以下有期徒刑、拘役或科或併科1 千元以下罰
金。
以前項方法得財產上不法之利益或使第三人得之者，亦同。
前二項之未遂犯罰之。
 附表：
       台電公司南工處橋頭～梓官69KV線地下電纜管路工程
┌──┬───────┬───┬─────┬───────┬───────┬──────┐
│編號│名          稱│長  度│里      程│人孔區間      │備        註  │詐得之檔土段│
│    │              │      │          │              │              │金額        │
├──┼───────┼───┼─────┼───────┼───────┼──────┤
│1   │l.8M∮RC擋土段│5M    │0km+284.9M│橋頭S/S～M1-2 │TSSU-000-0000 │17755.1×5＝│
│    │              │      │          │              │1-2S/2        │88775.5     │
├──┼───────┼───┼─────┼───────┼───────┼──────┤
│2   │l.8M∮RC擋土段│5M    │0km+170.5M│M1-3～M2-1    │              │17755.1×5＝│
│    │              │      │          │              │              │88775.5     │
├──┼───────┼───┼─────┼───────┼───────┼──────┤
│3   │l.8M∮RC擋土段│5M    │0km+212.2M│M1-3～M2-1    │已施作        │            │
├──┼───────┼───┼─────┼───────┼───────┼──────┤
│4   │l.8M∮RC擋土段│2.5M  │0km+713.1M│M2-2～M2-3    │已抽驗        │17755.1×2.5│
│    │              │      │          │              │              │＝44387.75  │
├──┼───────┼───┼─────┼───────┼───────┼──────┤
│5   │l.8M∮RC擋土段│2.5M  │0km+855.8M│M2-3～M2-4    │              │17755.1×2.5│
│    │              │      │          │              │              │＝44387.75  │
├──┼───────┼───┼─────┼───────┼───────┼──────┤
│6   │l.8M∮RC推管段│7.5M  │0km+986.5M│M2-3～M2-4    │改機械推管，已│            │
│    │              │      │          │              │施作          │            │
├──┼───────┼───┼─────┼───────┼───────┼──────┤
│7   │l.8M∮RC擋土段│2.5M  │1km+313.1M│M2-5～M2-6    │              │17755.1×2.5│
│    │              │      │          │              │              │＝44387.75  │
├──┼───────┼───┼─────┼───────┼───────┼──────┤
│8   │l.8M∮RC擋土段│2.5M  │1km+533.6M│M2-5～M2-6    │              │17755.1×2.5│
│    │              │      │          │              │              │＝44387.75  │
├──┼───────┼───┼─────┼───────┼───────┼──────┤
│9   │l.8M∮RC擋土段│2.5M  │1km+649.4M│M2-6～M2-7    │              │17755.1×2.5│
│    │              │      │          │              │              │＝44387.75  │
└──┴───────┴───┴─────┴───────┴───────┴──────┘
 補充說明：
 (一)檔土段原為35公尺，因第6 處之7.5 公尺變更為機械推管，
   已另行計價，原7.5 公尺檔土段應扣除，變更後為27.5公尺
   ，已施作5 公尺，未施作22.5公尺。
 (二)未施作之RC檔土段為7 處，共22.5公尺，可節省之成本為399
   , 489.75元，該估驗款以95成計，為379,515.26元。另因減
   少施工所節省之挖方、擋土方、回填方等工作成本共約39萬
   元。依台電公司南工處計算結果，總計共詐得767,193 元。
